【裁判字號】    92,台抗,342
【裁判日期】    920814
【裁判案由】    偽造文書聲請再審
【裁判全文】
最高法院刑事裁定                                九十二年度台抗字第三四二號
    抗  告  人  甲○○
右抗告人因偽造文書案件，不服台灣高等法院中華民國九十二年五月十九日駁回聲請
再審之裁定（九十二年度聲再字第一七七號），提起抗告，本院裁定如左：
    主  文
抗告駁回。
    理  由
本件原裁定以：抗告人甲○○因偽造文書案件，對原審民國九十年十月十八日八十九
年度上訴字第四四九號確定判決聲請再審。其聲請再審意旨略稱：一、協和影視育樂
股份有限公司（下稱協和公司）執照載明自八十四年間起至八十五年間之負責人為張
永春，自八十五年間起之負責人為吳建興，與抗告人無關。二、商業會計法第七十一
條第一款之罪，係以商業負責人、主辦及經辦會計人員或依法受託代他人處理會計事
務之人員為對象，抗告人並非上開法條之犯罪主體，至原判決認抗告人與許安進為共
犯，並無證據證明，且抗告人從未參與協和公司以偽造之文書向金融機構貸款，無涉
本案，因依刑事訴訟法第四百二十條第一項第六款聲請再審云云。惟抗告人係協和公
司董事兼協和集團總經理，如何與協和集團許安進、賴麗鴻、張金蘭等人共謀調度資
金，供協和集團渡過難關，連續由許安進指示賴麗鴻、張金蘭利用不知情之員工偽造
非真正交易取得而內容不實之統一發票，由許安進透過抗告人、賴麗鴻及張金蘭指示
不知情之員工，偽造各公司印章，蓋於各人頭戶支票上偽造為票據背書，連同前揭統
一發票一起持向金融機構貼現取得鉅額款項等情，原確定判決已詳述所憑之證據與認
定之理由。且按刑事訴訟法第四百二十條第一項規定，有罪之判決確定後，有該法條
所列各款情形之一者，為受判決人之利益，固得聲請再審，但該條第一項第六款所謂
「發現確實之新證據」，指該證據於事實審法院判決前業已存在，為法院、當事人所
不知，不及調查斟酌，至其後始行發現，且就證據本身形式觀察，須顯然可認為足以
動搖原有罪確定判決，而為受判決人無罪、免訴或輕於原判決所認罪名之判決者為限
，如經原法院捨棄不採，即非該條所謂發現確實之新證據，不得據為聲請再審之原因
。本件再審聲請理由所述，業據原確定判決認定先後登記董事長張永春、吳建興二人
未參與犯罪，是抗告人顯係以原確定判決依職權斟酌過且捨棄不採之事實，執為發現
之新證據，不合再審聲請之要件。且抗告人是否商業會計法第七十一條第一款之罪之
犯罪主體一節，乃法律之適用問題，並非「確實新證據」。況再審係就確定判決認定
事實錯誤而設之救濟方法，與非常上訴旨在糾正法律上之錯誤不同，如確定判決違背
法令，可依非常上訴之方法謀求救濟，要不能據為聲請再審之理由。抗告人與許安進
是否共犯，業據原確定判決詳予論述，抗告人就此事重為爭執，亦非新證據。因認均
與聲請再審之要件不符，乃駁回抗告人再審之聲請。經核於法並無違誤。
抗告意旨略謂：抗告人再審聲請狀提出之「一、協和公司執照及公司變更登記卡明載
該公司八十四年起至八十五年間之負責人為張永春，八十五年起之負責人為吳建興，
可以證明抗告人非公司負責人。二、自張永春及吳建興所供筆錄觀之，抗告人並未參
與開立會計憑證之工作，而係許安進安排張、吳二人擔任公司負責人。三、自許安進
之供述觀之，協和集團資金之調度係由其本人擔任。四、抗告人之供述，係負責公司
國內外市場開發工作，與資金之調度無關。五、自林明星、蘇金長等之供述觀之，確
係由許安進調度資金，借用支票」等證據，足以顯示原確定判決認定犯罪事實與所採
用證據顯不相符，自可依司法院大法官會議釋字第一四六號解釋聲請再審。原裁定謂
僅可聲請提起非常上訴，與上開解釋意旨不符。前揭證據於判決時即已存在，且無須
調查，如經採用即可動搖原確定判決，與鈞院二十八年抗字第八號、三十三年抗字第
七十號判例意旨完全相符。原確定判決不知採用，並未說明其理由，自與捨棄不採者
不同。原裁定誤為駁回再審聲請之依據，有適用法則不當之違法云云。惟按再審係就
原確定判決認定事實不當而設之救濟程序，與非常上訴為糾正原確定判決審判違背法
令者不同；有罪之判決確定後，須有刑事訴訟法第四百二十條、第四百二十一條所列
情形之一者，始得為受判決人之利益，聲請再審。故有罪之確定判決縱有審判違背法
令而得聲請提起非常上訴之情形，仍須符合前揭再審之各項要件，始足提起再審，非
謂一有審判違背法令（如認定犯罪事實與所採用證據顯然不符），得提起非常上訴，
即亦當然得依再審程序聲請再審，此觀之大法官會議釋字第一四六號解釋意旨自明。
又同法第四百二十條第一項第六款所謂發現確實之新證據，係指該項證據於事實審法
院判決前已經存在，因未經發現，不及調查斟酌，而於判決後始行發現，就形式上觀
察，足以動搖原確定判決者而言。若判決前已經當事人提出或聲請調查之證據，經原
法院捨棄不採者，即非該條所謂發現之新證據，不得據為聲請再審之原因。經查原確
定判決已詳敘認定抗告人與許安進等人共同犯罪所憑之證據與理由，而協和公司八十
四年、八十五年間之登記負責人為張永春或吳建興之事實，業經張永春、吳建興於法
務部調查局台北市調查處陳述明確，附於原確定判決卷內可稽。原確定判決亦說明抗
告人係協和公司等之董事兼協和集團之總經理，許安進為協和集團之實際經營者，抗
告人與賴麗鴻、張金蘭固非商業會計法規定之犯罪主體，但與有此身分之許安進共同
為違反商業會計法等行為，依刑法第三十一條第一項規定，仍應以共同正犯論，其四
人就本件所犯各罪，均有犯意聯絡與行為分擔，俱為共同正犯等情。則張永春、吳建
興為協和公司登記負責人，抗告人並非協和公司登記負責人等事證，事實審法院早已
發現並加審酌，且張永春、吳建興、許安進、林明星、蘇金長等人在事實審法院之供
詞，皆屬原已存在而為原確定判決所不採納之卷證資料。抗告人就案內原有，而不為
事實審法院採納之主張與證據資料，重為有利於己之辯解，自與發現確實新證據之要
件不符，即不得據為聲請再審之原因。原裁定駁回抗告人再審之聲請，於法尚無不合
，亦與前揭司法院大法官會議解釋及本院判例意旨無違。抗告意旨指摘原裁定不當，
非有理由，應予駁回。
據上論結，應依刑事訴訟法第四百十二條，裁定如主文。
中      華      民      國    九十二    年      八      月     十四     日
                              最高法院刑事第十二庭
                                  審判長法官  張  淳  淙
                                        法官  謝  俊  雄
                                        法官  蘇  振  堂
                                        法官  張  春  福
                                        法官  呂  丹  玉
      右正本證明與原本無異
                                              書  記  官
中      華      民      國    九十二    年      八      月    二十一    日
                                                                   Ｍ


司法院資訊處製作；財團法人民間司法改革基金會備份。
